【裁判字號】    97,消債抗,14
【裁判日期】    971216
【裁判案由】    抗告事件
【裁判全文】
臺灣花蓮地方法院民事裁定            97年度消債抗字第14號
抗  告  人  甲○○
上列抗告人因消費者債務清理條例更生事件，抗告人對於民國97
年9月23日本院97年度消債更字第66號裁定提起抗告，本院裁定
如下：
    主      文
抗告駁回。
抗告程序費用新臺幣壹仟元由抗告人負擔。
    理      由
一、抗告意旨略以：
  (一)民國95年公會協商雖有協商之名，但並無協商之實，全由最
    大債權銀行片面決定還款條件後詢問債務人是否接受，若接
    受即視為協商成立並簽約還款，若不接受則銀行繼續展開強
    力催收讓債務人終日惴惴不安無法正常生活工作。該機制之
    運作中，銀行完全不考慮債務人每月的正常還款能力，債務
    人亦無管道表達意見，若95年公會協會確係一公平正義的協
    商機制，則其毀諾率絕不致於高於5成。
  (二)抗告人在95年公會協商時已向最大債權銀行遠東商業銀行反
    應條件嚴苛之情況，該行不但未能體諒且亦無任何溝通協調
    管道，僅告知抗告人必須在14日內決定是否接受該方案，絲
    毫未考量抗告人是否得以負擔，並且表示若不接受方案將繼
    續強力催收。為避免銀行催收影響工作及生活，縱抗告人已
    預見無力負擔，亦只能勉強允諾咬牙苦撐。抗告人實有誠意
    償還積欠債務，並自95年5月持續繳款至97年3月（已繳納22
    個月），實在已是告貸無門方才毀諾。
  (三)原裁定認為抗告人於97年4月時仍任職於玉里醫院，抗告人
    離職後任職於江耳鼻喉科，此乃毀諾之後所為之，故不足清
    償協商成立之金額而毀諾不足採信。惟抗告人離職之原因，
    乃因各銀行強力催收，並以電話催討欠款至抗告人工作地點
    。使抗告人受同事耳語及指點，抗告人迫於無奈，只得自請
    離職。
  (四)又原裁定認定抗告人於聲請狀內僅填載95年度任職於玉里醫
    院之薪資所得，已有可疑無據實陳報收入狀況。惟抗告人已
    於7月間按原審要求補上94、95、96年三年所得清單。且若
    抗告人確實為規避「誠實陳報收入」之舉，怎會僅填寫收入
    最高之95年度？實乃抗告人不懂相關條文規定，才造成之錯
    誤，是原審以不誠實陳報而規避債務為由，駁回抗告人之聲
    請，實屬過苛。
  (五)次按原裁定所指，抗告人薪資即便約有新臺幣（下同）4萬
    元，在扣除必要性開銷21,000元後，仍有18,500元可供使用
    ，已足供支付協商金額17,500元。惟原裁定尚遺漏福灣企業
    股份有限公司及林劉月雲之非屬金融機構之債務，也因此抗
    告人確無力繳款。
  (六)再按原裁定所指，抗告人配偶林俊龍名下有不動產多筆，且
    抗告人未陳明林俊龍有何殘疾或不能工作之事由，顯見林俊
    龍於抗告人前揭還款期間有較佳之經濟能力。然林俊龍目前
    亦因債務問題，向鈞院聲請更生，且由鈞院受理在案。若林
    俊龍之經濟能力正常無虞，也無需聲請更生。
  (七)按消費者債務清理條例（下稱消債條例）立法緣由與意旨，
    係為確保債務人生存之空間。此與憲法第15條人民之生存權
    、工作權及財產權，應予保障之意涵不謀而合。今鈞院以非
    屬「不可歸責於己之事由致履行顯有重大困難」而駁回抗告
    之更生聲請，已令抗告人陷入不知如何兼顧償債及維持最低
    生活之情況下，生存權益嚴重受損。
  (八)抗告人婚後家庭生活尚稱順遂，但因夫林俊龍保證其伯父貸
    款，伯父不知去向，法院強制執行林俊龍之薪資每月扣除15
    ,988 元，再者母親之先前身障、父親於96年6月因重大疾病
    住院約8個月，前後手術12次，父親退休前亦有些欠款，抗
    告人基於孝心，負擔雙親之生活需要、健保外之醫療、藥品
    自費所需等部分之支出，而抗告人自己本身也有些債務，上
    述各項事件造成抗告人家庭經濟入不敷出，有心償還各項債
    務，卻心有餘而力不足，並非想藉消債條例之施行躲避債務
    ，也願意全數清償積欠款項，但因尚有民間欠款無法納入第
    二次協商，致辦理並無實益或其結果。今原裁定未詳查抗告
    人還款意願及實際生活情況，僅以一己之心證評斷，即裁定
    駁回更生之聲請，將抗告人再次推入任債權銀行宰割之情況
    ，爰提起本件抗告，並聲明：原裁定廢棄等語。
二、「按聲請更生或清算不合程式或不備其他要件者，法院應以
    裁定駁回之，但其情形可以補正者，法院應定期間先命補正
    」；「債務人與金融機構協商成立者，不得聲請更生或清算
    。但因不可歸責於己之事由，致履行顯有重大困難者，不在
    此限」；「本條例施行前，債務人依金融主管機關協調成立
    之中華民國銀行公會會員辦理消費金融案件無擔保債務協商
    機制與金融機構成立之協商，準用前項之規定」，消債條例
    第8條、第151條第5項、第6項分別定有明文。準此，債務人
    如於消債條例施行前，已利用金融主管機關協調成立之中華
    民國銀行公會會員辦理消費金融案件無擔保債務協商機制，
    與金融機構成立協商，即須依約清償債務，僅於其後發生情
    事變更，在清償期間收入或收益不如預期，致該方案履行困
    難甚或履行不能，且因不可歸責於己之事由所致，始能聲請
    更生或清算，至如認該協商方案履行有其他不適當情形，即
    應再循協商途徑謀求解決，不得逕依消債條例聲請更生，蓋
    該債務清償方案係經債務人行使程序選擇權而與債權人締結
    之債務清理契約，其即應受該契約之拘束，且消債條例更生
    之規範目的，係在維持債務人基本生活之情況下，於債務人
    之能力範圍內盡力清償債務，非謂債務人得任意利用債務清
    理程序減輕債務，因此，為避免債務人針對已成立之協商方
    案任意毀諾，濫用更生或清算之債務清理程序，須債務人於
    協商成立後因不可歸責於己之事由，致其無法履行原定清償
    方案，始例外得依消債條例聲請更生或清算。
三、經查：
  (一)抗告人於消債條例施行前之95年5月2日，業就其積欠各金融
    機構之無擔保債務，利用金融主管機關協調成立之中華民國
    銀行公會會員辦理消費金融案件無擔保債務協商機制，與各
    債權銀行成立協商，約定自95年6月起，分80期，利率0%，
    每月以17,500元依各債權銀行債權金額比例清償債務，惟僅
    償還22期，自97年5月起毀諾等情，有遠東國際商業銀行97
    年8月7日出具之陳報狀（見原審卷第62-64頁）及本院公務
    電話紀錄（見原審卷第61頁）可稽，堪可認定。且依上開條
    文規定可知，於95年協商成立之債務清償方案既經當事人選
    擇並採為清償之方式，抗告人即應受該協議之拘束，如有無
    法履行之情事，當再循協商機制謀求解決，而不可泛指協商
    條件嚴苛，即以之作為不可歸責於己之事由，合先敘明。
  (二)次查，抗告人原係行政院衛生署玉里醫院溪口精神護理之家
    護理師，於97年3月31日之離職報告書中陳述離職原因係因
    家庭經濟環境突陷困境，父親退職至今兩年，前後住院五次
    及多次進行手術治療，身體至為軟弱不堪，加上三位稚子需
    要照顧，故下決心離職照顧家人等語，此有抗告人離職報告
    書在卷可稽（見原審卷第39頁），並於97年5月改任職於江
    耳鼻喉科診所擔任護理工作（見原審卷第40頁），顯示抗告
    人決定離職係經仔細衡量而為。另抗告人抗辯其離職原因乃
    係各銀行強力催收，並以電話催討欠款至抗告人工作地點，
    使抗告人受同事耳語及指點，抗告人迫於無奈，只得自請離
    職乙節，仍不屬於非自願離職事由。據此，抗告人決定離職
    時，本應將每月需清償17,500元之因素併予考量，至其後任
    職於江耳鼻喉科一事，發生於毀諾之後，故原審以其94年至
    96年之薪資收入，認抗告人本有固定收入之履約能力，且自
    95年起皆能依約履行，卻於提出本件聲請前自行申請離職，
    嗣後並毀諾不履行協商條件，自陷於不能履行協商條件之情
    境，認債務人無不可歸責之事由，洵屬有據。抗告人之抗辯
    為無理由。
  (三)再查，抗告人之配偶林俊龍曾向本院聲請更生及保全處分，
    並以97年度消債更字第67號受理在案，本院依職權調閱前開
    卷宗，林俊龍於97年9月24日陳報已另依銀行公會針對公會
    債務協商毀諾者，提供之個別協商一致性方案，業由台新銀
    行受理，並已有個別協商一致性方案協議書乙紙可參，待其
    再與富邦銀行及合作金庫銀行達成協議後，自當撤回聲請。
    經本院於97年10月14日以其未依通知補正相關事證裁定駁回
    更生及保全處分之聲請。依此可知，抗告人配偶已正面積極
    處理清償債務事宜，抗告人尤應效法。至林俊龍名下有6筆
    不動產，其職業為現役軍人，每月收入47,320元，雖依宜蘭
    地方法院94年度執字第5159號執行命令，現正扣薪三分之ㄧ
    中，仍有較佳之經濟能力，可協助抗告人分擔家庭生活費用
    及子女扶養費用等必要費用之支出。據此，抗告人主張配偶
    經濟能力不佳及抗告人因本院裁定駁回更生之聲請致其生存
    權益嚴重受損等情，不予採信。
  (四)末查，抗告人主張自己本身也有些債務，因上述各項事件造
    成抗告人家庭經濟入不敷出，有心償還各項債務，卻心有餘
    而力不足，且尚有向林劉月雲及福灣企業股份有限公司借貸
    之民間欠款（95年度執字第4026號清償債務強制執行事件、
    96年度執字第11872號強制執行事件）無法納入第二次協商
    ，致辦理並無實益或其結果，原審遽以駁回更生聲請，將抗
    告人再次推入債權銀行宰割之情況等語。惟查，抗告人主張
    林劉月雲欠款部分，係保證抗告人之父高建臣與林劉月雲間
    之借款契約，原審以高建臣於95年間有存款利息收入、薪資
    及其他收入，且其名下有房屋、田賦等不動產共4筆，並非
    毫無償債財產及能力而不能維持生活，而須受抗告人扶養，
    且抗告人本得向主債務人高建臣請求代為支付之款項，以保
    障其債權獲得清償之權利，認定抗告人無不可歸責於己致履
    行顯有重大困難之事由，應屬有理由。至福灣企業股份有限
    公司欠款部分，則為法拍車不足額之處，配偶林俊龍為保證
    人，此有抗告人提出之債權人清冊乙份可資參酌（見原審卷
    第35頁），經本院96年9月11日花院明95執信字第4026號執
    行命令將之併入95年度執字第4026號執行事件，就抗告人每
    月薪資三分之ㄧ範圍內，逕向第三人即行政院衛生署玉里醫
    院執行收取。經抗告人於97年7月29日陳報該項執行命令因
    抗告人離職，強制扣薪已終止等語，可知抗告人於自願離職
    前已有此項扣薪之執行，並非始於97年5月毀諾之際，是抗
    告人應將上述債務一併納入總體債務，作為決定是否離職之
    考量。抗告人徒以尚欠林劉月雲及福灣企業股份有限公司借
    貸之民間欠款，無法納入第二次協商，致辦理並無實益或其
    結果為由，而未積極與債權金融機構進行協商，逕自選擇毀
    諾一途，顯無理由，不應准許。
四、綜上所述，抗告人於協商成立後，難認有何不可歸責於己之
    事由，致履行顯有重大困難，其聲請更生與前開規定不符，
    自應予駁回，從而，原審裁定駁回抗告人更生之聲請，核無
    違誤，抗告意旨猶執前詞，指摘原裁定不當，求予廢棄另為
    裁定，為無理由，應予駁回。
五、據上論結，本件抗告為無理由，依消費者債務清理條例第15
    條，民事訴訟法第495條之1第1項、第449條第1項、第95條
    、第78條，裁定如主文。
中    華    民    國    97    年    12    月    16    日
                        臺灣花蓮地方法院民事庭
                            審判長法官  湯文章
                            法      官  陳雅敏
                            法      官  劉柏駿
上為正本係照原本作成。
本裁定不得抗告。
中    華    民    國    97    年    12    月    16    日
                            法院書記官  蔡芬芳


司法院資訊處製作；財團法人民間司法改革基金會備份。
